臺灣高等法院刑事判決
110年度上訴字第1287號
上  訴  人  臺灣新竹地方檢察署檢察官
被      告  張茹惠  




上列上訴人因被告違反洗錢防制法等案件，不服臺灣新竹地方法
院109年度金訴字第147號，中華民國110年2月19日第一審判決（
起訴案號：臺灣新竹地方檢察署109年度偵緝字第472號），提起
上訴，本院判決如下：
    主  文
原判決撤銷。
張茹惠幫助犯洗錢防制法第十四條第一項之洗錢罪，處有期徒刑
貳月，併科罰金新臺幣壹萬元，罰金如易服勞役，以新臺幣壹仟
元折算壹日。
    事  實
一、張茹惠明知金融機構帳戶係個人理財之重要工具，為攸關個
    人財產、信用之表徵，若將金融帳戶相關物件提供予不法集
    團成員，將可能遭不法集團作為詐欺被害人並指示被害人匯
    入款項之用，再將該犯罪所得提取轉出，製造金流斷點，以
    掩飾犯罪所得真正去向而逃避檢警之追緝，竟仍基於縱使帳
    戶被用以收受詐欺贓款、製造金流斷點，亦不違背其本意之
    幫助詐欺取財與幫助洗錢之不確定故意，於民國108年10月
    中旬至同年月17日前之某日，以不詳方式，將其中國信託商
    業銀行帳號000-000000000000號帳戶之存摺、金融卡及密碼
    ，提供予真實姓名年籍不詳之成年人，容任該人及所屬詐欺
    集團成年成員使用該帳戶。嗣詐欺集團成年成員取得上開帳
    戶之存摺、金融卡、密碼後，即推由不詳之詐欺集團成年成
    員，於108年10月17日12時許，佯裝為友人「張豐進」撥打
    通訊軟體line通話予何樹吉，稱需款孔急、亟需週轉，隔日
    馬上歸還云云，致何樹吉陷於錯誤，而依對方指示，於同日
    12時53分許，前往臺中烏日郵局，將新臺幣（下同）3萬元
    款項臨櫃匯款至張茹惠上開中國信託銀行帳戶，以此方式取
    得詐欺贓款並製造金流斷點。　　
二、案經何樹吉訴由新竹縣政府警察局竹北分局報告臺灣新竹地
    方檢察署檢察官偵查起訴。
    理  由
壹、證據能力：
    按被告以外之人於審判外之言詞或書面陳述，除法律有規定
    者外，不得作為證據，刑事訴訟法第159條第1項固定有明文
    。惟被告以外之人於審判外之陳述，雖不符同法第159條之1
    至第159條之4之規定，而經當事人於審判程序同意作為證據
    ，法院審酌該言詞陳述或書面陳述作成時之情況，認為適當
    者，亦得為證據；當事人、代理人或辯護人於法院調查證據
    時，知有第159條第1項不得為證據之情形，而未於言詞辯論
    終結前聲明異議者，視為有前項之同意。同法第159條之5亦
    有明文規定。查本判決以下所引用證據，檢察官、被告張茹
    惠（下稱被告）於本院表示同意作為本案證據（本院卷第55
    至56頁），經本院審酌各該陳述作成時之情況，核無違法不
    當情事，因而認為適當，均有證據能力；另非供述證據部分
    ，並無證據證明係公務員違背法定程序所取得，亦無顯有不
    可信之情況，並經本院於審理期日為合法調查，自均得作為
    本判決之證據。
貳、認定犯罪事實所憑之證據及理由：　　
一、訊據被告矢口否認有何將上開中國信託銀行帳戶交付他人而
    幫助詐欺或幫助洗錢之犯行，辯稱：該帳戶之存摺、提款卡
    、密碼係放在車內而失竊云云。惟查：
　㈠告訴人何樹吉係受詐欺集團成員實施上述詐術，因而陷於錯
    誤，臨櫃匯款3萬元至被告上開帳戶等情，業據何樹吉指述
    明確（偵字第2489號卷第7頁），並有受理各類案件紀錄表
    、內政部警政署反詐騙諮詢專線紀錄表、受理詐騙帳戶通報
    警示簡便格式表、金融機構聯防機制通報單、匯款申請書、
    手機通訊軟體對話頁面擷圖等件在卷可佐（偵字第2489號卷
    第8至15頁）。且依卷附被告中國信託銀行上開帳戶交易明
    細所載，何樹吉受詐騙之款項，確實匯入被告上開帳戶（原
    審卷第65頁）。此部分事實，先堪認定。
　㈡雖被告矢口否認有何幫助詐欺或幫助造成金流斷點之犯意，
    辯稱其上開帳戶係遭人竊取云云。然查：　
　⒈被告於偵訊時供稱：於108年10月中旬發現帳戶不見，有向中
    國信託銀行申辦掛失，當時銀行行員表示帳戶已經被停用了
    ，當時伊將帳戶存摺、提款卡、密碼單都放在車上，失竊時
    車鎖並未遭破壞云云（偵緝字第472號卷第19、39頁背面）
    ；嗣於原審復供稱：伊將10幾個帳戶的存摺、提款卡、印章
    、變更密碼單、外幣、護照等物品放在一個綠色提袋內，整
    個提袋都不見，該提袋是放在車內，車子平時會上鎖，但有
    時會感應不良，伊發現東西不見後，就到中國信託銀行辦理
    掛失，銀行人員表示帳戶已經成為警示帳戶，伊就到警局報
    案，警察叫伊全部掛失，伊所掛失的包括臺灣銀行、臺灣企
    銀、土銀、一銀、郵局、兆豐銀行、遠東銀行等帳戶，最常
    使用的是郵局帳戶等語（原審卷第35至37頁）。惟依被告於
    偵詢時所述，稱伊係於108年10月初發現存摺、金融卡等物
    遺失，後續內容如陳報狀所載，即博愛警察局警員向伊表示
    可直接聯繫由桃園市警察局大園分局製作筆錄，但經聯繫均
    未接獲相關訊息；約一週後發現護照遺失，到警局報案並填
    寫遺失單等語（偵緝字第472號卷第39至41頁），此與被告
    於原審所稱護照是與存摺、金融卡等物品一起遺失之說法已
    有出入，被告所辯失竊之說，已難遽信為真實。
　⒉其次，依被告於偵訊時所提出之護照遺失申報表，其上記載
    被告係於108年10月22日16時許向新竹縣政府警察局竹北分
    局申報護照遭人竊取（偵緝字第472號卷第50頁）；而經本
    院函詢臺灣中小企業銀行竹北分行、臺灣中小企業銀行竹南
    分行、臺灣土地銀行、遠東商業銀行、中國信託商業銀行結
    果，就被告於該等金融機構申設之帳戶，均係於108年10月2
    2日申辦存摺及印鑑掛失，此亦有各該銀行覆函在卷足憑（
    本院卷第69至71、73至75、77至81、87至89、105至109頁）
    ，顯見被告係於108年10月22日同日辦理上開銀行帳戶之掛
    失及護照遺失申報，倘如被告自撰之書面陳述，伊係在發現
    金融帳戶遺失後一週始發現護照遺失，則何以於發現多個金
    融帳戶存摺連同金融卡等重要物品失竊，竟於一週後始申請
    掛失？此等舉動，實與常情不符。且被告於原審所稱一同失
    竊之第一銀行帳戶，則未曾申請掛失，此有該行110年8月3
    回函在卷足憑（本院卷第91頁）；而被告於原審所稱失竊物
    品中最常使用之郵局帳戶，經本院函詢結果，亦無受理掛失
    紀錄，此有中華郵政股份有限公司110年7月26日函文附卷可
    稽（本院卷第61頁），益徵被告於原審所辯伊車內放置之綠
    色提袋內有護照及多本金融帳戶存摺、印章、密碼單等物品
    一起失竊之說法，難以採信。況就被告所稱車內物品失竊一
    事，經新竹縣政府警察局竹北分局查詢受理報案系統，均無
    報案紀錄，此有該局109年11月23日函文在卷足憑（原審卷
    第47頁）。則被告所稱本案中國信託銀行帳戶係遭人竊盜之
    辯詞，顯屬有疑。
　⒊此外，依告訴人何樹吉提出與「張豐進」之手機line通訊軟
    體對話內容擷圖所示（偵字第2489號卷第15頁），對何樹吉
    實施詐術之詐欺集團成員，與何樹吉通話後，即以line通訊
    軟體傳送「中國信託商業銀行新竹分行 帳號000-000000000
    0 戶名張茹惠」等帳戶資訊予何樹吉，使何樹吉陷於錯誤而
    臨櫃匯款3萬元；加以被告於偵詢時供承，伊不認識何樹吉
    ，不知何樹吉何以會匯款至伊帳戶；不認識「張豐進」等語
    （偵緝字第472號卷第19至20、39頁），可見該集團成員為
    隱匿資金實際取得人之身分，為作為詐欺犯罪之不法用途，
    而將被告上開中國信託帳戶置於彼等實力支配下，以利取得
    詐得款項、製造金流斷點甚明。
　⒋是被告上開辯解，無非卸責之詞，不足採信。　
　㈢查被告學歷為研究所畢業，曾擔任教師，嗣自行創業（偵緝
    字第472號卷第9、39頁背面），為具相當智識及社會經驗之
    成年人，當知金融帳戶攸關個人信用，向銀行申辦金融帳戶
    亦極為簡便，無端容任他人使用自己金融帳戶從事金融活動
    ，可能遭人以該帳戶隱匿資金實際取得人之身分，作為詐欺
    犯罪之不法用途，卻將本案中國信託商業銀行帳戶之存摺、
    金融卡及密碼一同放置，任由其無法掌握實際使用情形之人
    使用，足認被告對於該帳戶將作為他人詐欺犯罪工具之情，
    乃可得預見並不違背其本意，而具有容任他人使用該金融帳
    戶以遂行詐騙犯行之意思，主觀上有幫助詐欺取財之不確定
    故意；且被告能預見對方有意隱匿真實身分使用他人金融帳
    戶，極可能用於從事隱匿金流之洗錢等不法行為，卻仍任由
    不詳身份之人使用該帳戶，可見被告對於幫助洗錢之犯行亦
    已有所預見而不違其本意，而具幫助洗錢之不確定故意甚明
    。
二、從而，被告上開幫助詐欺、幫助洗錢之犯行，事證已臻明確
    ，堪予認定，應依法論科。　　
參、論罪：
一、按最高法院刑事大法庭109年12月16日108年度台上大字第31
    01號裁定見解，提供金融帳戶之行為人主觀上認識該帳戶可
    能作為對方收受、提領特定犯罪所得使用，對方提領後會產
    生遮斷金流以逃避國家追訴、處罰之效果，仍基於幫助之犯
    意，提供該帳戶之金融卡及密碼，以利洗錢之實行，應論以
    一般洗錢罪之幫助犯。
二、本案被告將其上開帳戶之金融卡及密碼等資料容任真實姓名
    年籍不詳之人及該人所屬詐欺集團成員使用，使該人及其成
    年同夥得共同基於詐欺取財之犯意聯絡，向何樹吉實施詐術
    ，致其因而陷於錯誤，匯款至被告提供之上開帳戶，而為詐
    欺取財犯行，被告主觀上可預見其所提供之帳戶可能作為對
    方犯詐欺罪而收受、取得特定犯罪所得使用，並因此遮斷金
    流而逃避追緝，是核被告所為，係犯刑法第30條第1項前段
    、第339條第1項之幫助詐欺取財罪（無證據證明認識幫助犯
    加重詐欺取財罪），及刑法第30條第1項前段、洗錢防制法
    第14條第1項之幫助洗錢罪。公訴意旨認被告係犯洗錢防制
    法第14條第1項之一般洗錢罪，自有未洽。被告以單一提供
    金融帳戶之幫助行為，幫助他人詐取何樹吉之財物，而觸犯
    上開幫助詐欺取財罪及幫助洗錢罪，屬想像競合犯，應從一
    重論以幫助洗錢罪。又被告幫助他人實行詐欺取財及洗錢之
    犯罪行為，為幫助犯，應依刑法第30條第2項之規定減輕其
    刑。　　
肆、原判決撤銷之理由:
一、原審以被告犯罪事證明確，而予論罪科刑，固非無見。惟被
    告提供金融帳戶資料予真實姓名年籍不詳之人，進而容任詐
    欺集團成員將該帳戶用於取得詐欺被害人款項、製造金流斷
    點，所為除構成幫助詐欺取財罪外，尚構成幫助洗錢罪，已
    如前述，原審僅論以幫助詐欺取財罪，自有未合。被告上訴
    矢口否認犯行，乃非有據，業經本院指駁如前，原判決既有
    上開可議之處，為檢察官上訴意旨指摘所及，應由本院予以
    撤銷改判。　
二、爰審酌被告提供金融帳戶予真實年籍姓名不詳之人，而幫助
    詐欺、洗錢之犯罪動機、目的、手段，危害國內金融交易秩
    序，造成告訴人何樹吉財產損失等犯罪所生危害程度，暨被
    告犯後已與何樹吉達成和解，將3萬元款項全數償還（原審
    卷第81、107頁）之犯後態度，與其素行、智識程度、家庭
    生活經濟狀況等一切情狀，量處如主文所示之刑，並就併科
    罰金部分，諭知如易服勞役，以1,000元折算1日之折算標準
    。　　
伍、不予宣告沒收之說明：
　　依本案卷內資料，並無證據證明被告有因提供系爭帳戶資料
    而獲有報酬，或分得何樹吉受詐騙而交付之款項，是被告並
    未實際獲有犯罪所得，自無庸為沒收之宣告，併此說明。
陸、被告經合法傳喚，無正當理由不到庭，爰不待其陳述逕行判
    決。
據上論斷，應依刑事訴訟法第369條第1項前段、第364條、第371
條、第299條第1項前段，判決如主文。
本案經檢察官侯少卿提起公訴，檢察官翁旭輝提起上訴，經檢察
官郭靜文到庭執行職務。
中　　華　　民　　國　　110 　年　　11　　月　　16　　日
                  刑事第二十二庭審判長法　官  王美玲
                                      法　官  陳銘壎
                                      法　官  汪怡君
以上正本證明與原本無異。
如不服本判決，應於收受送達後20日內向本院提出上訴書狀，其
未敘述上訴之理由者並得於提起上訴後20日內向本院補提理由書
（均須按他造當事人之人數附繕本）「切勿逕送上級法院」。
                                      書記官  高妤瑄
中　　華　　民　　國　　110 　年　　11　　月　　16　　日
附錄本案論罪科刑法條全文：
中華民國刑法第30條
（幫助犯及其處罰）
幫助他人實行犯罪行為者，為幫助犯。雖他人不知幫助之情者，
亦同。
幫助犯之處罰，得按正犯之刑減輕之。
中華民國刑法第339條
（普通詐欺罪）
意圖為自己或第三人不法之所有，以詐術使人將本人或第三人之
物交付者，處5年以下有期徒刑、拘役或科或併科50萬元以下罰
金。
以前項方法得財產上不法之利益或使第三人得之者，亦同。
前二項之未遂犯罰之。
洗錢防制法第14條
有第二條各款所列洗錢行為者，處7年以下有期徒刑，併科新臺
幣5百萬元以下罰金。
前項之未遂犯罰之。
前二項情形，不得科以超過其特定犯罪所定最重本刑之刑。